【裁判字號】    99,交抗,601
【裁判日期】    990224
【裁判案由】    違反道路交通管理處罰條例
【裁判全文】
臺灣高等法院刑事裁定                 99年度交抗字第601號
抗告人  即
原處分機關  交通部公路總局新竹區監理所新竹市監理站
代  表  人  呂瓊華
受  處分人  甲○○
上列抗告人因違反道路交通管理處罰條例案件，不服臺灣新竹地
方法院，中華民國99年1月12日所為裁定（98年度交聲字第831號
），提起抗告，本院裁定如下：
    主  文
抗告駁回。
    理  由
一、原裁定意旨略以：異議人即受處分人甲○○於民國98年9月2
    0日13時10分許，駕駛車牌5695-RW號自用一般小客車，行經
    國道三號公路北上98公里處，經警測得其呼氣酒精濃度達每
    公升0.79毫克，並經警以其有違反道路交通管理處罰條例第
    35條第1項第1款「汽車駕駛人酒精濃度超過規定標準」之規
    定之違規行為，掣單舉發，而異議人前已於97年12月2日因
    駕駛汽車經測試檢定酒精濃度超過規定標準之違規，遭裁處
    吊扣其駕駛執照（吊扣期間自97年12月3日起至98年12月2日
    止），詎其於吊扣期間，再駕駛普通小客車，且有酒精濃度
    超過規定標準之違規情事，有汽車駕照基本資料、違規查詢
    報表各1紙足佐。是以，異議人確有駕駛汽車經測試檢定，
    有酒精濃度超過規定標準情形，經吊扣駕駛執照，並於吊扣
    期間再駕駛汽車經測試檢定，有酒精濃度超過規定標準情形
    。原處分機關乃依道路交通管理處罰條例第35條第3項規定
    於98年9月20日以竹監新四字第裁51-Z00000000號違反道路
    交通管理事件裁決書（下稱裁決書）裁處異議人罰鍰新台幣
    （下同）60,000元，吊銷駕駛執照，3年內禁考。異議意旨
    則以：異議人因酒後駕車遭原處分機關裁處60,000元，然刑
    事部分亦經臺灣新竹地方法院檢察署檢察官為緩起訴處分，
    命其向財團法人臺灣省天主教會新竹教區支付30,000元，負
    擔過重，請求減免，又異議人係以駕駛為業，若吊銷其駕駛
    執照將嚴重影響全家生計，為此請求撤銷原處分等語。經查
    ：(一)異議人前於97年12月2日因駕駛汽車經測試檢定酒精濃
    度超過規定標準之違規，遭裁處吊扣其駕駛執照（吊扣期間
    自97年12月3日起至98年12月2日止），詎其於吊扣期間，再
    於98年9月20日13時10分許，駕駛車牌5695-RW號自用一般小
    客車，行經國道三號公路北上98公里處，經警測得其呼氣酒
    精濃度達每公升0.79毫克，並經警以其有違反道路交通管理
    處罰條例第35條第1項第1款「汽車駕駛人酒精濃度超過規定
    標準」之規定之違規行為，掣單舉發，而異議人上開同一違
    規行為同時觸犯刑法第185條之3之公共危險罪，其觸犯刑法
    部分，業經臺灣新竹地方法院檢察署檢察官於98年9月24日
    以98年度速偵字第1939號為緩起訴處分，緩起訴期間為1年
    ，令異議人應於收受緩起訴處分命令通知書後3個月內，向
    財團法人臺灣省天主教會新竹教區支付30,000元，嗣依職權
    送請再議，亦經臺灣高等法院檢察署檢察長以98年度上職議
    字第11308號處分書駁回在案，緩起訴期間為98年10月21日
    起至99年10月20日止等情，為異議人所不爭執，又異議人有
    酒精濃度超過規定標準之違規情事，有汽車駕照基本資料、
    違規查詢報表、舉發通知單、裁決書、臺灣新竹地方法院檢
    察署98年度速偵字第1939號緩起訴處分書、臺灣高等法院檢
    察署98年度上職議字第11308號處分書各1份在卷可稽，是異
    議人上揭違規事實，足堪認定。而本件異議人上開酒後駕車
    之行為，係屬同時觸犯刑事法律及違反行政法上義務規定之
    行為，依行政罰法第26條規定立法意旨為有利於行為之解釋
    ，應認應受行政裁罰之行為，關於罰鍰部分，同一事實如經
    緩起訴處分確定者，亦有行政罰法第26條明定一事不二罰原
    則之適用，而行政機關應待緩起訴處分實質確定（即緩起訴
    猶豫期間經過而未經撤銷）後，因行為人已最終確定免於受
    刑事處罰時，方得為與刑罰相類之罰鍰處分。本件異議人上
    開違規行為係同時觸犯刑法第185條之3之公共危險罪，且經
    臺灣新竹地方法院檢察署檢察官於98年9月24日以98年度速
    偵字第1939號為緩起訴處分，緩起訴期間為1年，原處分機
    關在異議人未經終局確定毋庸受刑事處罰前，逕於98年10月
    23日裁處異議人罰鍰60,000元部分，即難謂適法。是原處分
    機關於緩起訴期滿前裁處受處分人罰鍰60,000元之行政裁罰
    部分，有違行政罰法第26條第2項之「一事不二罰」之規定
    ，即難認為允當。(二)復按道路交通管理處罰條例第68條於94
    年12月14日修正公布，自95年3月1日施行，而本件行為時及
    裁決時係分別為98年9月20日、98年10月23日，均在該條文
    修正後，是本件違規行為之認定，自應依行為時及裁處時之
    道路交通管理處罰條例第68條規定（即上開94年12月14日修
    正後之該條例第68條）裁處。而按修正後之第68條規定「汽
    車駕駛人，因違反本條例及道路交通安全規則之規定，受吊
    銷駕駛執照處分時，吊銷其持有各級車類之駕駛執照」（與
    修正前比較係刪除吊扣），其修正之原因乃舊法將違規駕駛
    人所持有各級車類之駕駛執照一併吊扣或吊銷失之過酷，影
    響人民工作及生活甚鉅，故依修正後規定，受吊扣駕駛執照
    處分時，不再吊扣其持有各級車類之駕駛執照，最終協商通
    過之道路交通管理處罰條例第68條，係將「吊扣或」3字刪
    除，以上立法過程，顯見立法者真意在於汽車駕駛人因違反
    道路交通管理處罰條例及道路交通安全規則之規定，受「吊
    銷駕照」處分者，仍維持一併吊銷其持有各級車類之駕駛執
    照甚明。再按一行為同時觸犯刑事法律及違反行政法上義務
    規定者，依刑事法律處罰之。但其行為應處以其他種類行政
    罰或得沒入之物而未經法院宣告沒收者，亦得裁處之，行政
    罰法第26條第1項定有明文，究其立法目的，一行為同時觸
    犯刑事法律及違反行政法上義務規定時，由於刑罰與行政罰
    同屬對不法行為之制裁，而刑罰之懲罰作用較強，故依刑事
    法律處罰，即足資警惕時，實無一事二罰再處行政罰之必要
    ，且刑事法律處罰，由法院依法定程序為之，較符合正當法
    律秩序，應優先適用，但罰鍰以外之沒入或其他種類行政罰
    ，因兼具維護公共秩序之作用，為達行政目的，行政機關仍
    得併予裁處。再者，其他種類行政罰，係指違反行政法上之
    義務應受「裁罰性」之「不利處分」，依行政罰法第2條規
    定，包括剝奪或消滅資格、權利之吊銷證照處分，合先敘明
    。查關於行政機關所為之吊銷駕駛執照並禁考3年之行政處
    分，究其性質，均屬對於預防將來再犯危險之行政管制罰，
    而與行政罰鍰係屬對於過去違反行政法上義務之行為予以處
    罰之行政秩序罰，有所不同，且其立法目的亦與刑罰有別，
    故依行政罰法第26條第1項但書之規定，仍得裁處之，原處
    分機關關於異議人此部分之裁處，並無違誤。是以異議人辯
    稱如普通貨車駕照遭吊銷，將嚴重影響一家生計等情，雖堪
    可憫恕，惟仍無法據以為免罰之事由。(三)綜上所述，本件異
    議人確有吊扣駕駛執照期間再次駕駛汽車經測試檢定酒精濃
    度超過規定標準之違規行為，然異議人之同一違規行為既經
    檢察官為緩起訴處分確定，並命繳納支付30,000元，依前揭
    說明，在緩起訴處分期間尚未期滿而未實質確定前，原處分
    機關裁處異議人罰鍰60,000元部分，於法自有未合。從而，
    本件異議雖無理由，原處分既有上開違誤及不當之處，自應
    由本院撤銷原處分，改諭知「甲○○汽車駕駛人，駕駛汽車
    經測試檢定，有酒精濃度超過規定標準情形，經吊扣駕駛執
    照，並於吊扣期間再駕駛汽車經測試檢定，有酒精濃度超過
    規定標準情形，吊銷駕駛執照，3年內不得考領駕駛執照。
    」等語。
二、抗告意旨略以：(一)原裁定認原處分裁處受處分人60,000元之
    罰緩不當，而將原處分撤銷，改諭知「甲○○汽車駕駛人，
    駕駛汽車經測試檢定，有酒精濃度超過規定標準情形，經吊
    扣駕駛執照，並於吊扣期間再駕駛汽車經測試檢定，有酒精
    濃度超過規定標準情形，吊銷駕駛執照，3年內不得考領駕
    駛執照。」相較於其他違反處罰條例之酒後駕車行為人，因
    同一行為經法院依刑法第185條之3之公共危險罪起訴判決確
    定處分罰金低於道路交通管理處罰條例第92條第3項所定最
    低罰緩基準規定，仍應依處罰條例第35條第8項規定補繳罰
    緩差額，顯失公允。(二)又依行政罰法第26條訂定原則，緩起
    訴猶豫期間期滿，緩起訴處分未有刑事訴訟法第253條之3之
    情形，遭撤銷緩起訴並受刑事處罰，則緩起訴處分之法律效
    果與不起訴處分效果相同。本件原裁定認原處分在受處分人
    緩起訴處分期間期滿前，逕行裁處受處分人60,000元罰緩部
    分，於法未合，應由該院撤銷原處分，卻未審酌撤銷處分後
    ，原處分機關是否於緩起訴期滿後，再為適法之處分，容非
    妥適云云。
三、經查：
  (一)按94年2月5日公布，95年2月5日施行之行政罰法第26條規定
    ，「一行為同時觸犯刑事法律及違反行政法上義務規定者，
    依刑事法律處罰之。但其行為應處以其他種類行政罰或得沒
    入之物而未經法院宣告沒收者，亦得裁處之。前項行為如經
    不起訴處分或為無罪、免訴、不受理、不付審理之裁判確定
    者，得依違反行政法上義務規定裁處之。」即所謂一事不二
    罰原則，探究其立法目的，無非以一行為同時觸犯刑事法律
    及違反行政法上義務規定時，由於刑罰與行政罰同屬不法行
    為之制裁，而刑罰之懲罰作用較強，依刑事法律處罰即足資
    警惕，實無一事二罰再處行政罰之必要，但罰鍰以外之沒入
    或其他種類行政罰，因兼具維護公共秩序之作用，為達行政
    目的，行政機關仍得併予裁處。故汽車駕駛人酒後駕車時，
    如同時觸犯刑法第185條之3之公共危險罪者，道路交通主管
    機關除依上開行政罰法第26條第1項但書規定，處以其他種
    類行政罰外，關於行政罰鍰部分，即應依行政罰法第26條、
    道路交通管理處罰條例第10條等規定移送地方法院檢察署處
    理，其後非有行政罰法第26條第2項所定不起訴等事由，不
    得裁處行為人罰鍰。而上開行政罰法第26條第2項雖以應受
    行政罰之行為如經不起訴處分或為無罪、免訴、不受理、不
    付審理之裁判確定者，始得另為裁決處罰，未明文包括緩起
    訴處分在內，但考其緩起訴處分之性質，實屬於附條件之便
    宜不起訴處分，而於緩起訴之條件成就後，始發生如同確定
    不起訴處分之禁止再訴效力，故於緩起訴之猶豫期間屆滿，
    復未經撤銷緩起訴時，緩起訴即發生如同確定之不起訴處分
    之效力，此時，行為人即已終局的不受刑事法之訴追，該緩
    起訴處分即具實質之禁止再訴之確定力，原處分機關於此時
    再為裁決，行為人無同時遭到行政處罰及刑事訴追之危險，
    因此，解釋上行政罰法第26條第2項之規定應包括條件成就
    之緩起訴處分之情形在內，因此酒後駕車同時觸犯公共危險
    犯行，行為人雖經緩起訴處分，然於緩起訴處分條件成就前
    ，行為人隨時有受撤銷緩起訴再受刑事追訴之風險，行政機
    關自不得就同一事由裁處行為人罰鍰處分，以免行為人受有
    一事二罰之危險。是類此之案件行政機關不得對同一行為再
    課以行政罰鍰（本院暨所屬法院96年法律座談會刑事類提案
    第36號決議審查意見及研究結果參照）。是原處分機關於受
    處分人緩起訴期滿前裁處受處分人罰鍰60,000元之行政裁罰
    部分，有違行政罰法第26條第2項之「一事不二罰」之規定
    ，原裁定將原處分將原處分撤銷，改諭知「甲○○汽車駕駛
    人，駕駛汽車經測試檢定，有酒精濃度超過規定標準情形，
    經吊扣駕駛執照，並於吊扣期間再駕駛汽車經測試檢定，有
    酒精濃度超過規定標準情形，吊銷駕駛執照，3年內不得考
    領駕駛執照。」核無不合，合先敘明。
  (二)次按汽車駕駛人駕駛汽車經測試檢定酒精濃度超過規定標準
    ，經依道路交通管理處罰條例第35條第1項規定吊扣駕駛執
    照，並於吊扣期間再有該項情形者，處60,000元罰鍰，並當
    場移置保管該汽車及吊銷其駕駛執照；汽車駕駛人，曾依第
    35條第3項前段規定吊銷駕駛執照者，3年內不得考領駕駛執
    照；汽車駕駛人，因違反本條例及道路交通安全規則之規定
    ，受吊銷駕駛執照處分時，吊銷其持有各級車類之駕駛執照
    ；道路交通管理處罰條例第35條第3項、第67條第2項、第68
    條分別定有明文。本件受處分人前於97年12月2日因駕駛汽
    車經測試檢定酒精濃度超過規定標準之違規，遭裁處吊扣其
    駕駛執照（吊扣期間自97年12月3日起至98年12月2日止），
    詎其於吊扣期間，再於98年9月20日13時10分許，駕駛車牌
    5695-RW號自用一般小客車，行經國道三號公路北上98公里
    處，經警測得其呼氣酒精濃度達每公升0.79毫克，經臺灣新
    竹地方法院檢察署檢察官偵查結果，認受處分人係犯刑法第
    185條之3之公共危險罪，惟以緩起訴處分為適當。緩起訴期
    間為1年，受處分人應(一)立據悔過書（已當庭履行）。(二)於
    收受緩起訴處分命令通知書後3個月內，支付30,000元予財
    團法人臺灣省天主教會新竹教區。(三)於緩起訴期間內不得再
    有酒後駕車之行為，有臺灣新竹地方法院檢察署檢察官98年
    9月14日98年度速偵字第1939號緩起訴處分書在卷可稽。而
    受處分人雖尚未繳交緩起訴處分金，有臺灣新竹地方院公務
    電話紀錄表1紙在卷可佐，惟道路交通管理處罰條例第35條
    之修正目的在於落實行政罰一事不二罰之原則，汽車駕駛人
    有違反同條例第35條第1項酒精濃度超過規定標準或吸食毒
    品、迷幻藥、麻醉藥品及其相類似之管制藥品之情形，同時
    違反刑事法律者，經移置保管汽車之領回，不受同條例第85
    條之2第2項應同時檢附繳納罰鍰收據之限制。但經刑事裁判
    確定處以罰金低於本條例所訂最低罰鍰基準規定者，應依本
    條例裁決繳納不足最低罰鍰之部分（道路交通管理處罰條例
    修正立法總說明參照）。而道路交通管理處罰條例第35條第
    3項係，指經汽車駕駛人有酒精濃度超過規定標準或吸食毒
    品、迷幻藥、麻醉藥品及其相類似之管制藥品之情形，經依
    該條第1項規定吊扣駕駛執照，於吊扣期間再有酒精濃度超
    過規定標準或吸食毒品、迷幻藥、麻醉藥品及其相類似之管
    制藥品之情形者，是其本質上仍屬同時觸犯刑事法律及違反
    行政法上義務規定之行為，是汽車駕駛人有道路交通管理處
    罰條例第35條第3項所定之情形，同時違反刑事法，自應有
    一事不二罰原則之適用。則基於公平原則，其裁判確定處以
    罰金低於同條例第92條第3項所訂最低罰鍰基準規定者，交
    通裁決機關仍應依同條例第35條第8項規定，裁決汽車駕駛
    人繳納不足最低罰鍰之部分。是道路交通管理處罰條例第35
    條第8項規定之構成要件已涵蓋同條例第35條第3項規定之構
    成要件，係屬同條例第35條第3項之特別規定，應優先適用
    同條例第35條第8項之規定。又原裁定係認原處分機關於受
    處分人緩起訴期滿前裁處受處分人罰鍰60,000元之行政裁罰
    部分，有違行政罰法第26條第2項之「一事不二罰」之規定
    ，而將原處分撤銷，並諭知「甲○○汽車駕駛人，駕駛汽車
    經測試檢定，有酒精濃度超過規定標準情形，經吊扣駕駛執
    照，並於吊扣期間再駕駛汽車經測試檢定，有酒精濃度超過
    規定標準情形，吊銷駕駛執照，3年內不得考領駕駛執照。
    」，並未實體認定受處分人無道路交通管理處罰條例第35條
    第3項之違規事實。則原裁定將抗告人依道路交通管理處罰
    條例第35條第3項裁決之罰鍰撤銷後，逕論以「甲○○汽車
    駕駛人，駕駛汽車經測試檢定，有酒精濃度超過規定標準情
    形，經吊扣駕駛執照，並於吊扣期間再駕駛汽車經測試檢定
    ，有酒精濃度超過規定標準情形，吊銷駕駛執照，3年內不
    得考領駕駛執照。」尚不生使抗告人無法依道路交通管理處
    罰條例第35條第8項規定裁決受處分人繳納緩起訴負擔30,00
    0元與最低罰款60,000元差額之問題。抗告意旨指摘原裁定
    此部分不當，難認有理由，應予駁回。
四、據上論結，應依道路交通案件處理辦法第26條，刑事訴訟法
    第412條，裁定如主文。
中    華    民    國    99    年    2     月    24    日
                  刑事第七庭  審判長法  官  宋明蒼
                                    法  官  趙功恆
                                    法  官  楊智勝
以上正本證明與原本無異。
不得再抗告。
                                    書記官  林桂玉
中    華    民    國    99    年    2     月    26    日

司法院資訊處製作；財團法人民間司法改革基金會備份。
